ACORDAO-COMPLETO-2558417

ACÓRDÃO 7692/2022 ATA 38/2022 - PRIMEIRA CÂMARA

VISTOS, relatados e discutidos estes autos de processo de aposentadoria de ex-servidor do Tribunal Regional do Trabalho da 20ª Região,
ACORDAM os Ministros do Tribunal de Contas da União, reunidos em sessão da Primeira Câmara, diante das razões expostas pelo relator e com fundamento na Constituição Federal, art. 71, III e IX, e na Lei 8.443/1992, arts. 1º, V, e 39, II, em:
9.1. considerar ilegal a presente concessão e negar registro ao ato de aposentadoria do sr. Valério Andrade da Silva;
9.2. dispensar a devolução dos valores indevidamente recebidos em boa-fé;
9.3. orientar o Tribunal Regional do Trabalho da 20ª Região sobre a incorreção dos procedimentos adotados relativamente à alteração da correlação dos "quintos" do interessado - e, possivelmente, de inúmeros servidores desse tribunal -, antes de sua transformação em vantagem pessoal nominalmente identificada, que passaram a ter por base cargo não ocupado pelo servidor;
9.4. determinar à Sefip que autue em processo próprio o ato de pensão civil representado pelo formulário e-Pessoal 92113/2022.

Aposentadoria. Incorporação de "quintos". Transformação das funções exercidas.

Primeira Câmara

Tribunal Regional do Trabalho da 20ª Região/SE.

3. Interessados/Responsáveis:
3.1. Interessado: Valério Andrade da Silva (XXX.280.798-XX).

13.1. Ministros presentes: Walton Alencar Rodrigues (Presidente), Benjamin Zymler (Relator), Vital do Rêgo e Jorge Oliveira.
13.2. Ministros-Substitutos presentes: Augusto Sherman Cavalcanti e Weder de Oliveira.

BENJAMIN ZYMLER

Trata-se de processo de aposentadoria de ex-servidor do Tribunal Regional do Trabalho da 20ª Região (TRE-20) no cargo de Técnico Judiciário, com vigência em 10/10/2019.
2. O Controle Interno manifestou-se pela ilegalidade da concessão em virtude da concessão de "quintos" com base em função não exercida pelo servidor. A despeito de ter noticiado o falecimento do servidor, entendeu o órgão de controle que não haveria perda de objeto, dada a posterior instituição de pensão civil.
3. Os pareceres da Secretaria de Fiscalização de Integridade de Atos e Pagamentos de Pessoal e de Benefícios Sociais (Sefip) e do Ministério Público junto ao Tribunal de Contas da União (MPTCU) foram no sentido de considerar prejudicada a apreciação do ato, por perda de objeto, dado o falecimento do interessado.
É o relatório.

não há.

Procuradora-Geral Cristina Machado da Costa e Silva.

PESSOAL. APOSENTADORIA. "QUINTOS" INCORPORADOS E MAJORADOS EM VIRTUDE DE TRANSFORMAÇÃO, POR MEIO DE RESOLUÇÃO, DAS FUNÇÕES EXERCIDAS. ILEGALIDADE, FALECIMENTO DO INTERESSADO, COM POSTERIOR INSTITUIÇÃO DE PENSÃO. OCORRÊNCIA QUE NÃO IMPEDE A APRECIAÇÃO DO ATO DE APOSENTADORIA. DETERMINAÇÃO.

APOSENTADORIA (APOS)

Secretaria de Fiscalização de Integridade de Atos e Pagamentos de Pessoal e de Benefícios Sociais (Sefip).

Trata-se de aposentadoria de ex-servidor do TRT-20, sr. Valério Andrade da Silva, no cargo de Técnico Judiciário.
2. A despeito de ter incorporado 1/5 de FC 3 e 4/5 de FC 4, o interessado, quando de sua aposentação, recebia 1/5 de FC 4 e 4/5 de FC 5, em virtude da transformação dessas funções pela Resolução Administrativa 14/1995.
3. Ora, tal tipo de transformação, seja por lei ou por ato normativo, não é apta a alterar o valor dos "quintos" incorporados com base em função ainda existente, pois é nela que o servidor adquiriu estabilidade financeira.
4. Veja-se o art. 10 da Lei 8.911/1994 (grifos acrescidos) :
"Art. 10. É devida aos servidores efetivos da União, das autarquias e das fundações públicas, regidos pela Lei nº 8.112, de 11 de dezembro de 1990, cedidos, por afastamento, para exercício em órgão ou entidade do mesmo Poder ou de outro Poder da União, a incorporação de quintos decorrentes do exercício de cargo em comissão e de função de direção, chefia e assessoramento.  (Revogado pela Lei nº 9.527, de 10.12.1997) 
§ 1º A incorporação das parcelas remuneratórias, autorizada neste artigo, será efetivada com base no nível do cargo em comissão ou função de direção, chefia e assessoramento equivalente no Poder cedente do funcionário. (Revogado pela Lei nº 9.527, de 10.12.1997) 
§ 2º Será admitida a conversão dos quintos incorporados, por parcelas equivalentes, nas seguintes situações: (Revogado pela Lei nº 9.527, de 10.12.1997) 
I - quando ocorrer transformação do cargo ou função originária da incorporação efetivada; ou (Revogado pela Lei nº 9.527, de 10.12.1997) 
II - quando acontecer mudança de cargo efetivo, mediante provimento efetivo, para Poder distinto do originário da incorporação efetuada. (Revogado pela Lei nº 9.527, de 10.12.1997) 
§ 3º A conversão prevista no parágrafo anterior não se aplica ao servidor aposentado que tenha passado para a inatividade com a incorporação de quintos efetivada. (Revogado pela Lei nº 9.527, de 10.12.1997) ."
4. O objetivo aqui não era o de assegurar a majoração da vantagem, mas apenas a continuidade de seu pagamento na hipótese de sua transformação, que ocorre quando a função deixa de existir, seja por simples extinção, como aconteceu com as Funções de Assessoramento Superiores (FAS) ou quando são substituídas por outras funções, com as correlações determinadas por lei, como no caso das FC das Instituições Federais de Ensino, previstas na Portaria MEC 74/1997, substituídas pelos CD e FC previstos na Lei 8.168/1991.
5. Não é por outro motivo que o art. 7º da Lei 8.911/1994 estabeleceu:
"Art. 7º Para efeito desta Lei, a incorporação dos quintos na forma da Lei nº 6.732, de 4 de dezembro de 1979, referente às Funções de Assessoramento Superior - FAS, correlaciona-se com os cargos do Grupo - Direção e Assessoramento Superiores - DAS, observado o valor deste, igual ou imediatamente superior, na data em que ocorreu a incorporação."
6. O simples fato de um conjunto de atribuições passar a ser remunerado por uma função mais alta não autoriza o aumento dos "quintos" incorporados, haja vista que a estabilidade financeira obtida refere-se à função de menor valor. De modo inverso, o rebaixamento da função também não conduz ao rebaixamento do padrão remuneratório incorporado, situação que ocorreu no ano de 1990, nos órgãos que integravam os Ministérios do Planejamento e da Fazenda. Anteriormente, os titulares da Secretaria de Orçamento Federal e da Secretaria do Tesouro Nacional ocupavam o DAS 6, que servia de base ao pagamento de "quintos" incorporados nessas posições. No Governo Collor, as Secretarias foram transformadas em Departamentos e os titulares, em Diretores, nível DAS 5.
7. Assim como não é razoável reduzir a remuneração das parcelas incorporadas em virtude desse "rebaixamento", também não o é em razão de posterior atribuição de função maior para o mesmo espectro de atribuições.
8. A transformação das funções a impactar os "quintos" incorporados, quando estavam vinculados à remuneração do cargo de origem, é aquela que leva à extinção da função de origem, ainda que apenas de sua designação. E, não havendo correlação legal da nova função com uma antiga, é de se aplicar o procedimento previsto no art. 7º da Lei 8.911/1994.
9. No caso concreto, as funções permaneceram no ordenamento jurídico e o que ocorreu foi a atribuição de uma função maior a determinado rol de atribuições, como claramente se depreende da informação colacionada pelo controle interno:
"As parcelas de quintos incorporadas de 4/5 FC-04 de SECRETÁRIO DE AUDIÊNCIA (R$ 2.837,56) e 1/5 de FC-03 de ASSISTENTE ADMINISTRATIVO (R$ 424,33) , relativas às funções exercidas à época no TRT da 5ª Região, tiveram seus valores reajustados em razão de reestruturação de funções promovida pela RESOLUÇÃO ADMINISTRATIVA Nº 14/1997, de 8/5/1997, do TRT da 5ª Região, sendo atualmente pagas, respectivamente, na forma de 4/5 de FC-05 (R$ 2.747,54) e 1/5 de FC-04 (R$ 596,89) ."
10. Portanto, afigura-se ilegal o pagamento de "quintos" ao inativo, uma vez calculados com base em função por ele não exercida.
11. Embora tenha ocorrido a perda de objeto, não há óbices a que o Tribunal aprecie o ato de aposentadoria a ele submetido, até mesmo para alertar o órgão sobre a irregularidade do procedimento adotado.
12. Outrossim, proponho a aplicação do Enunciado 106 da Súmula de Jurisprudência deste Tribunal para dispensar a devolução dos valores indevidamente recebidos em boa-fé pelo interessado.
13. Por fim, deve-se determinar à Sefip que autue em processo de pensão civil o ato representado pelo formulário e-Pessoal 92113/2022, relativo à pensão instituída pelo sr. Valério Andrade da Silva em favor da viúva Rosemeire Freitas de Andrade Silva.
Diante do exposto, VOTO por que o Tribunal adote a deliberação que ora submeto à apreciação deste colegiado.  
TCU, Sala das Sessões, em 25 de outubro de 2022.
BENJAMIN ZYMLER 
Relator